【裁判字號】    94,重上更(四),54
【裁判日期】    951031
【裁判案由】    侵占等
【裁判全文】
臺灣高等法院高雄分院刑事判決    94年度重上更(四)字第54號
上  訴  人
即  被  告  丙○○
            甲○○
共     同   林慶雲律師
選任辯護人  楊靖儀律師
            侯勝昌律師
上列上訴人因業務侵占案件，不服臺灣高雄地方法院83年度訴字
第3374號中華民國84年4 月25日第一審判決（起訴案號：臺灣高
雄地方法院檢察署82年度偵字第295 號、83年度偵續字第56號）
，提起上訴，經判決後，由最高法院第四次發回更審，本院判決
如下：
      主  文
原判決關於丙○○、甲○○部分撤銷。
丙○○共同連續意圖為自己不法之所有，而侵占對於業務上所持
有之物，處有期徒刑壹年貳月，緩刑參年。
甲○○共同連續意圖為自己不法之所有，而侵占對於業務上所持
有之物，處有期徒刑壹年捌月，緩刑參年。
      事  實
一、甲○○於民國75年間起，丙○○於78年7月間起，均在台灣
    省高雄縣岡山鎮農會（下稱岡山鎮農會）嘉興辦事處擔任出
    納職務，承辦櫃員收付款出納工作，為從事收付款業務之人
    員。又李志福（已於80年2月24日因車禍死亡，業經不起訴
    處分）在岡山鎮農會嘉興辦事處擔任定期存款、定期儲蓄存
    款經辦，附表一～四所示之覆核人員均在岡山鎮農會嘉興辦
    事處擔任覆核職務，承辦存款覆核、協辦總出納、定儲、放
    款覆核、兼會計人員、傳票轉帳、及總分類帳、每日結帳等
    工作。詎甲○○自77年9 月21日間起，丙○○自78年7 月間
    起，均至80年2 月23日止，二人與李志福、附表一～四所示
    之覆核人員共同意圖為自己不法所有，共同基於侵占、行使
    業務上登載不實文書、行使偽造私文書之概括犯意，利用客
    戶至岡山鎮農會嘉興辦事處辦理定期存款、定期儲蓄存款之
    際，推由李志福分別以下列方法侵占岡山鎮農會之金錢：
（一）於附表一Ａ所示辦理日期，收取客戶如附表一Ａ所示之定
      期（定儲）存款，並開立定期（定儲）存款收入傳票後，
      將定期存款、定期儲蓄存款收入傳票抽換，同日製作不實
      其他收入傳票轉存入附表一Ａ所示不知情之人帳戶而侵占
      入己（其他收入部分於現金出納簿無記載），傳票製作、
      出納、覆核之行為人如附表一Ａ所示（詳均如附表一Ａ所
      示）。
（二）於附表一Ｂ所示辦理日期，收取客戶如附表一Ｂ所示之之
      定期（定儲）存款後，未開立定期（定儲）存款收入傳票
      ，亦未記載現金出納簿，同日製作不實其他收入傳票轉存
      入附表一Ｂ所示不知情之人帳戶而侵占入己，傳票製作、
      出納、覆核之行為人如附表一Ｂ所示（詳均如附表一Ｂ所
      示）。
（三）於附表一Ｃ所示辦理日期，製作不實之如附表一Ｃ所示不
      知情之人如附表一Ｃ所示金額之定期（定儲）存款存單及
      定期（定儲）存款收入傳票【實際並無客戶辦理定期（定
      儲）存款，現金出納簿無記載】，短期內再解約領取現款
      而侵占入己，傳票製作、出納、覆核之行為人如附表一Ｃ
      所示（詳均如附表一Ｃ所示）。
（四）於附表二所示結清日，製作定期（定儲）支出傳票時，虛
      增支出金額，再將如附表二所示差額領取現款或製作不實
      其他收入傳票轉存入附表二所示不知情之人帳戶而侵占入
      己（不實其他收入於現金出納簿無記載，故當日金額收支
      正確），傳票製作、日計表製作、出納、覆核之行為人如
      附表二所示（詳均如附表二所示）。
（五）於附表三所示辦理日期，收取客戶定期（定儲）存款後，
      製作定期（定儲）收入傳票時，虛減收入金額，再將如附
      表三所示之差額製作不實其他收入傳票轉存入附表三所示
      不知情之人帳戶而侵占入己（現金出納簿收入即與實際相
      符），傳票製作、出納、日計表製表、日計表核章之行為
      人如附表三所示（詳均如附表三所示）。
（六）於附表四所示日期，製作日計表或日結單時，虛增定期（
      定儲）存款借方（支出）金額，或虛減定期（定儲）存款
      貸方（收入）金額，金額均如附表四所示，再以其他科目
      轉入附表四所示不知情之人帳戶而侵占入己，傳票製作、
      出納、覆核、日計表製作、日計表核章之行為人如附表四
      所示（詳均如附表四所示）。丙○○、甲○○與附表一～
      四所示之覆核人員則分別在登載不實之傳票之出納、製票
      欄上蓋章，或在現金出納簿、支存、活期（儲蓄）存款帳
      戶之收入傳票、日計表、日結單、彙計表上為不實之登載
      ，足以生損害於岡山鎮農會。其後，李志福除以轉入附表
      一～四所示不知情之人帳戶（己○○、蔡金永、李明富、
      李文昆、戊○○除外）之金錢清償欠款或得其等同意領出
      外，復於附表一～四備註欄所示時間，連續偽造附表一～
      四所示不知情之己○○、蔡金永、李明富、李文昆、戊○○取款憑條私文書，並盜用其保管之己○○、蔡金永、李
      明富、李文昆、戊○○印章蓋在取款憑條上，再持向岡山
      鎮會嘉興辦事處領款花用，而行使偽造取款憑條私文書。
二、案經台灣高等法院高雄分院檢察署函轉台灣高雄地方法院檢
    察署檢察官及蔡金永、己○○、戊○○訴請台灣高雄地方法
    院檢察署檢察官偵查起訴。
      理  由
甲、程序事項:
    按新修正刑事訴訟法係於92年2 月6 日經總統公布施行，而
    同日公布施行之新修正刑事訴訟法施行法增訂第7 條之3 復
    規定：「中華民國92年1 月14日修正通過之刑事訴訟法施行
    前，已繫屬於各級法院之案件，其以後之訴訟程序，應依修
    正刑事訴訟法終結之。但修正刑事訴訟法施行前已依法定程
    序進行之訴訟程序，其效力不受影響。」此乃為避免程序之
    勞費，本諸舊程序用舊法，新程序始用新法之一般原則，法
    院於修正之刑事訴訟法施行前，已依法踐行之訴訟程序（包
    括證據法則之適用），其效力不受影響；對於提起上訴之案
    件，於修正刑事訴訟法施行前，原審法院就可得為證據之證
    據，已依法定程序調查者，其效力當然不受影響。本件係於
    刑事訴訟法修正前之83年10月3 日繫屬於第一審法院，則證
    人乙○○、庚○○、丁○○等等證人於警詢、偵查之證述，
    以及相關業務弊失查核報告等文書之製作均在新修正刑事訴
    訟法施行前，依舊訴訟法法定程序踐行之訴訟程序，依上開
    規定，其效力不受新修正刑事訴訟法之影響，況檢察官及辯
    護人、被告對本案卷內所有卷證之證據能力均表示無意見，
    亦無聲請傳喚任何證人，對被告之對質詰問權已有保障，辯
    護人、檢察官於言詞辯論終結前，就本案證據之調查，均無
    異議，依刑事訴訟法第159 條之5 規定，該等人證、物證，
    自均有其證據能力，合先敘明。
乙、實體事項:
一、訊據上訴人即被告（下稱被告）丙○○、甲○○於本院審理
    時坦承上開犯行無訛，（本院卷第89頁）。
二、又查：
壹、被告甲○○於75年間起，被告丙○○於78年7 月間起，均在
    岡山鎮農會嘉興辦事處擔任出納職務，承辦櫃員收付款出納
    工作，又李志福於附表一Ａ、Ｂ、Ｃ及附表二～四所示時間
    ，利用承辦定期存款、定期儲蓄存款之機會，分別以事實欄
    一所載之方法侵占岡山鎮農會之金錢等事實，此有岡山農會
    代表乙○○查核岡山農會嘉興辦事處李志福承辦業務弊失查
    核報告在卷可佐（原審二卷第252 頁），又甲○○、丙○○
    就此部分事實亦不爭執，自堪以認定。
貳、岡山鎮農會嘉興辦事處辦理定期（定儲）存款之程序為：客
    戶即存款人把現金交給出納，出納開立傳票、蓋收（付）訖
    章及登載於現金出納簿後，將傳票交還定期（定儲）存款之
    承辦人，定期（定儲）存款承辦人即依據存款人姓名、帳號
    、日期、金額等事項開立定期存款單，並在帳卡上記帳後，
    將傳票、帳卡、定期存款單送予覆核人員審核無誤，再交給
    主任在定期存款單上蓋總幹事之章後，將傳票交予出納，定
    期存款單則交由定期（定儲）存款人員轉交客戶即存款人。
    每日結帳時，出納人員核對所收付之現金、傳票、現金出納
    簿相符後，出納人員即把定期（定儲）存款傳票交還定期（
    定儲）存款主辦人員，並將當日所收款項交予總出納。另定
    期（定儲）存款主辦人應在日結單上登記傳票總張數及金額
    ，並在定期存單使用登記簿上登記使用張數，而後將定期存
    單票頭、使用登記簿、日計表（記載定期存款承辦人當天收
    入若干定期存單、發出若干定期存單、金額若干、餘額若干
    ）交給覆核人員審核，覆核人員審核後交給主任蓋章後送回
    定期（定儲）存款承辦人，定期（定儲）存款承辦人再把日
    結單及傳票送交會計做總帳。此部分事實亦據證人乙○○證
    述（偵二卷第36-37頁，偵三卷第39- 42頁，原審卷一第27-
    32頁，上訴卷二第99-103、134、195 -197、282-285頁，上
    訴卷三第33、219頁、上更一卷第91-9 3、199-201頁，上更
    二卷第95-100、133-138、195、211-21 4頁），證人丁○○
    證述（偵一卷第8 頁、偵二卷第18頁、上更二卷第98頁），
    證人庚○○證述（偵一卷第7-8頁、偵二卷第23-26頁、偵三
    卷第39-42頁、上訴卷第134-136頁、上更一卷第131 頁、上
    更二卷第98頁）等語明確，互核大致相符；且被告丙○○、
    甲○○亦不爭執上開證言之真實性。
參、依上述岡山鎮農會嘉興辦事處辦理定期（定儲）存款、到期
    取款（即贖單）或中途解約之程序，均需填具各種傳票、簿
    冊，並經多人層層審核、蓋章，實因金融業者每日進出、接
    觸之金錢數額龐大，層層把關，以避免人為疏誤及人謀不臧
    ，是被告丙○○、甲○○與附表一～四所示之覆核人員執行
    職務時應能發覺。再觀諸：附表二編號二所示，出納黃秀華
    已支出10萬元，甲○○竟重覆付款10萬元。附表二編號三所
    示，林徐錦之定期存單只有10萬元，甲○○竟付款440 萬元
    。附表二編號七所示，洪榮光之存單只有15萬元，甲○○竟
    支付洪榮光65萬元。附表二編號九所示，丙○○已支出30萬
    ，甲○○再重覆支出30萬元。附表二編號十一所示，顏春成
    之存單只有40萬元，甲○○竟給付140 萬元。附表二編號十
    二所示，當日甲○○現金出納簿支出總額為271 萬8213元，
    惟總和竟偽填為371 萬8213元，虛增100 萬元。附表二編號
    八所示，楊全之存單只有20萬元，丙○○竟給付120 萬元。
    附表一編號一所示，79年4 月30日，現金出納簿並無人頭戶
    陳振三帳戶存入100 萬元收入傳票之記載，而根據岡山鎮農
    會嘉興辦事處79年6 月26日定期性存款存單存根聯記載情形
    工作底稿及定期性存款查核記錄表，其中查核客戶黃余明珠
    之定期儲蓄存款之經辦過程，查核結果竟為正確相符（見原
    審卷一第133-136 頁）。又日計表係就定期存款逐筆登載，
    而附表二、三所示情形，微論當日總和與傳票、帳卡總額金
    額不符，即各該筆其帳卡之記載金額與日計表明顯記載不符
    。丙○○雖於78年10月13日請假，固有岡山鎮農會聘任職員
    請假單存條及岡山鎮農會員工簽到簿可證，但被告丙○○已
    自承其有為附表二編號八之犯行，已如前述，足見其於請假
    時仍到農會上班，故尚不能以上開二文書而認其未為附表二
    編號八之犯行。
肆、以上各筆均有被告甲○○、丙○○之現金出納簿、定期（儲
    蓄）存款單影本扣案（見原審卷一第53-59頁）及查核報告
    記載附卷（原審二卷第252頁）可佐，顯非單純由李志福盜
    蓋印章即可完成侵占犯行甚明。李志福與石君聖、莊義慶、
    蔣光南間有金錢週轉往來，李志福與曾土龍友人有金錢債務
    ，而李志福有向陳振三借用支票，是李志福將侵占款轉入其
    等帳戶，分別係為清償欠款或供持票人兌領，故此部分侵占
    款其後應為石君聖、莊義慶、蔣光南、曾土龍之友人及陳振
    三支票之持票人所領取，難認係李志福盜用印章，製作取款
    憑條而行使。至轉入己○○、蔡金永、李明富、李文昆、戊○○帳戶之侵占款，則為被告與李志福、覆核人員等共同盜
    用其等印章，製作不實之取款憑條領款花用，洵堪認定。
伍、綜上所述，被告丙○○、甲○○及附表一～四所示之覆核人
    員共同業務侵占及行使業務登載不實文書、行使偽造私文書
    ，事證明確，犯行堪以認定。
三、按行為人由於他人之委託而持有他人之物，如意圖為自己不
    法之所有，變易持有為所有即應構成侵占罪（最高法院43年
    台上字第675號判例參照）。被告丙○○、甲○○均係從事
    業務之人，製作不實之支存、活期（儲蓄）存款帳戶之收入
    傳票、日計表、日結單、彙計表等業務上文書，將款項轉入
    陳振三等人之帳戶或領取現款，再盜蓋己○○、蔡金永、李
    明富、李文昆、戊○○等人之印章，偽造取款條轉帳取款，
    將款項侵占入己，足以生損害於岡山鎮農會、附表一至四所
    示之客戶黃余明珠等人及戊○○等人。核其二人所為，均係
    犯刑法第216條、第215條、第210條之行使業務登載不實文
    書罪及行使偽造私文書罪、刑法第336條第2項之業務侵占罪
    。被告丙○○、甲○○各就附表一～四所示參與部分，與李
    志福及覆核人員間就各該部分有犯意聯絡及行為分擔，皆係
    共同正犯。又被告二人先後多次業務侵占及行使業務登載不
    實文書、行使偽造私文書犯行，時間緊接，犯罪構成要件相
    同，顯係基於概括之犯意反覆為之，應依連續犯之規定論以
    一罪，並依法加重其刑。被告丙○○、甲○○上開盜用印章
    為偽造文書之部分犯行，而偽造私文書及業務上登載不實文
    書之低度行為，為行使偽造私文書、行使業務上登載不實文
    書犯行之高度行使行為所吸收，均不另論罪。公訴人雖未就
    附表一編號五十～六十、附表二編號八～十二及附表四部分
    起訴，惟前開部分與起訴判決有罪部分有連續犯裁判上一罪
    之關係，本院自得一併審理。被告行為後，刑法第56條連續
    犯之規定，業於94年2月2日修正公布刪除，並於95年7月1日
    施行，則被告之犯行，因行為後新法業已刪除連續犯之規定
    ，此刪除雖非犯罪構成要件之變更，但顯已影響行為人刑罰
    之法律效果，自屬法律有變更，依新法第2條第1項規定，比
    較新、舊法結果，仍應適用較有利於被告之行為時法律，即
    舊法論以連續犯。被告丙○○、甲○○所犯刑法第216 條、
    第215 條、第210 條行使業務登載不實文書罪及行使偽造私
    文書罪、刑法第336 條第2 項之業務侵占罪間，具有方法、
    結果之牽連關係，應依刑法第55條之規定，從一較重之刑法
    第336 條第2 項之業務侵占罪處斷。公訴人雖未引用刑法第
    216 條、第210 條，惟起訴書犯罪事實欄已有記載，應認已
    經起訴，被告行為後，依95年7 月1 日施行之修正後刑法已
    刪除第55條關於牽連犯之規定。本件被告所犯上開行使業務
    登載不實文書罪、行使偽造私文書罪、業務侵占罪間，具有
    牽連犯之關係，依修正前即行為時之規定，應從一重之罪處
    斷；依修正後之刑法既已刪除牽連犯之規定，則所犯上述各
    罪應依數罪併罰之規定分論併罰。比較新舊法之規定，修正
    後之規定並非較有利於被告，依刑法第2 條第1 項之規定，
    應適用行為時之法律，即適用修正前刑法第55條牽連犯之規
    定，從一重之業務侵占罪處斷。被告行為後，刑法第28條業
    於94年1 月7 日修正，並於95年7 月1 日施行，新修正刑法
    雖於第28條將「正犯」之定義，由「2 人以上共同實施犯罪
    之行為者」修正為「2 人以上共同實行犯罪之行為者」，然
    此一修正，對實務上「共同正犯」之意涵不生影響（參見該
    條修法說明），因此不生新舊法比較之問題，附此敘明。又
    95年7 月1 日施行之新刑法，有關業務侵占罪，其法定刑有
    關得併科3000元以下罰金部分，依新修正之刑法施行法第1
    條之1 規定，中華民國94年1 月7 日刑法修正施行後，刑法
    分則編所定罰金之貨幣單位為新台幣。94年1 月7 日刑法修
    正時，刑法分則編未修正之條文定有罰金者，自94年1 月7
    日刑法修正施行後，就其所定之數額提高為30倍。但72 年6
    月26日至94年1 月7 日新增或修正之條文，就其所定數額提
    高為3 倍。查上開併科30 00 元以下罰金部分，於72年6 月
    26日至94年1 月7 日間，非新增之或修正過之條文，則依刑
    法施行法第1 條之1 第2 項前段之規定，應提高為30倍，即
    係新台幣9 萬元。而依罰金罰鍰提高標準條例第1 條之規定
    ，依法律應處罰金罰鍰者，就其原定數額提高為2 倍至10倍
    。但法律已依一定比率規定罰金或罰鍰之數額或倍數者，依
    其規定。而依行政院會銜司法院於72年7 月27日發布，同年
    8 月1 日施行，有關刑法定有罰金各條，提高為10倍。是前
    開併科罰金3000元，提高為10倍，即併科罰金3 萬元，再者
    銀元與新台幣之比率為1 比3 ，故以新台幣計算，本條併科
    罰金部分即為新台幣9 萬元以下。新舊法有關併科罰金之比
    較結果，均相同，對被告並無有利或不利。是法定刑併科罰
    金刑部分比較之結果，應適用行為時法即舊刑法。依修正後
    刑法第2 條1 項規定，應適用行為時法。
四、原審予以論罪科刑，固非無見，惟查：被告丙○○與李志福
    及覆核人員所侵占之款項為附表一、二所示之金額，另甲○○與李志福及覆核人員共犯侵占部分為為附表一～四所示之
    金額，原審認定被告二人與李志福等共同侵占8175萬元，尚
    有未合。原判決事實欄載明上訴人等盜用陳振三等人之印章
    ，偽造取款條轉帳取款，然於理由欄卻未論及刑法第21 6
    條、第210 條之行使偽造私文書罪，亦有未合。被告二人上
    訴意旨，認量刑過重，雖無理由，惟原判決既有上開可議，
    仍應由本院予以撤銷改判。爰審酌上訴人丙○○等二人均一
    時貪念，致罹刑典，造成岡山鎮農會及相關人員重大之損失
    ，且被告丙○○、甲○○業於82年4 月22日在台灣高雄地方
    法院民事庭與岡山鎮農會達成和解，賠償岡山鎮農會所受之
    損失，此有該和解筆錄附卷可稽，岡山農會亦出具切結書表
    示被告二人已彌補該農會之損失，故不再追究該二人刑責，
    有該農會陳述意見狀一紙在卷（本院卷第75頁）及渠等犯罪
    之動機、目的、所生之危害、智識程度、犯罪後之態度等一
    切情狀，量處如主文第二、三項所示之刑。查被告均未曾受
    有期徒刑以上刑之宣告，有台灣高雄地方法院檢察署刑案資
    料查註紀錄表暨台灣高等法院被告全國前案紀錄表各1 份附
    卷可稽，且被告於本院已坦承犯行，態度尚佳，本案案發迄
    今已逾十餘年，訴訟程序之漫長，亦足使被告二人得到教訓
    ，經過此次偵審程序當知所悔悟，本院認所宣告之刑以暫不
    執行為適當，爰均併予宣告緩刑3 年。又按被告於行為後，
    刑法於94年2 月2 日修正公布，95年7 月1 日施行，有關緩
    刑之規定，犯罪在新法施行前，新法施行後裁判，緩刑之宣
    告，應適用新法第74條之規定（最高法院95年度第8 次刑事
    庭會議紀錄）。
五、公訴意旨另以被告甲○○、丙○○有附表五部分犯行。惟附
    表五部分，或為轉入人頭戶之傳票上，並非由被告甲○○、
    丙○○蓋章，或係甲○○、丙○○在其等業務上所登載之現
    金出納簿上收付之記載與客戶存單金額之記載相符，是其等
    就附表五並無其他積極證據，足認被告丙○○、甲○○有侵
    占或業務登載不實文書罪或偽造文書等犯行，因公訴人認此
    部分與前揭有罪部分有裁判上一罪之關係，爰不另為無罪之
    諭知。又公訴意旨以：被告甲○○、丙○○均自77年7 月間
    起至77年9 月20日止（甲○○部分），或至78年7 月間某日
    丙○○開始為本件犯罪行為之前一日止，有為如附表一至四
    之犯罪行為，亦構成業務上侵占、偽造私文書等罪云云。惟
    如前開附表一至四所示，被告甲○○開始犯最時間為77年9
    月21日為附表二編號一之犯罪行為，被告丙○○自78年7 月
    間某日起始為犯罪行為，故公訴意旨認二人於上開時間前亦
    為犯罪行為，尚屬不能證明，惟依公訴意旨，被告二人此部
    分行為與前開有罪部分，有裁判上一罪關係，爰不另為無罪
    之諭知。
據上論結，應依刑事訴訟法第369條第1項前段、第364條、第299
條第1 項前段、刑法第2 條第1 項、第74條第1 項第1 款、第28
條、第216 條、第210 條、第215 條、第336 條第2 項、修正前
刑法第56條、第55條、修正前罰金罰鍰提高標準條例第1 條前段
，判決如主文。
本案經檢察官姜麗儒到庭執行職務。
中    華    民    國    95    年    10    月    31    日
                  刑事第八庭    審判長法  官  李炫德
                                      法  官  蔡國卿
                                      法  官  簡志瑩
以上正本證明與原本無異。
如不服本判決應於收受本判決後10日內向本院提出上訴書狀，其
未敘述上訴理由者，並得於提起上訴後10日內向本院補提理由書
狀（均須按他造當事人之人數附繕本）「切勿逕送上級法院」。
中    華    民    國    95    年    10    月    31    日
                                      書記官  白  蘭
附錄本件判決論罪科刑法條：
中華民國刑法第210條
（偽造變造私文書罪）
偽造、變造私文書，足以生損害於公眾或他人者，處5 年以下有
期徒刑。
中華民國刑法第215條
（業務上文書登載不實罪）
從事業務之人，明知為不實之事項，而登載於其業務上作成之文
書，足以生損害於公眾或他人者，處3 年以下有期徒刑、拘役或
5 百元以下罰金。
中華民國刑法第216條
（行使偽造變造或登載不實之文書罪）
行使第 210 條至第 215 條之文書者，依偽造、變造文書或登載
不實事項或使登載不實事項之規定處斷。
中華民國刑法第336條第2 項
（公務公益侵占罪、業務侵占罪）
對於業務上所持有之物，犯前條第1 項之罪者，處6 月以上5 年
以下有期徒刑，得併科3 千元以下罰金。


司法院資訊處製作；財團法人民間司法改革基金會備份。
